【裁判字號】    97,上易,1126
【裁判日期】    970805
【裁判案由】    侵占等
【裁判全文】
臺灣高等法院刑事判決                97年度上易字第1126號
上  訴  人  臺灣臺北地方法院檢察署檢察官
被      告  甲○○
選任辯護人  許魏騰  律師
上列上訴人因被告侵占等案件，不服臺灣臺北地方法院96年度易
緝字第156號，中華民國97年3月28日第一審判決（起訴案號：臺
灣臺北地方法院檢察署92年度偵字第6741號），提起上訴，本院
判決如下：
    主  文
上訴駁回。
    理  由
一、公訴意旨略以甲○○於民國八十八年一月十日，受設於臺北
    縣泰山鄉楓鄉村下田心三之一號大漢預拌廠股份有限公司（
    下稱大漢公司）負責人蔡錦城之委託處理，代為催討許正宗
    等積欠該公司新台幣（下同）八百四十七萬元債務，為受委
    任處理他人事務之人，明知蔡錦城要求最少要拿六百萬元（
    佣金一半），後又要求至少要拿七百五十萬元，並至少一半
    現金，一半支票，甲○○因不滿蔡錦城要求其提供支票之擔
    保，認為蔡錦城不願支付其佣金，竟意圖損害本人之利益，
    而為違背其任務之行為，擅自於八十八年十二月十七日與道
    明工程股份有限公司（下簡稱道明公司）之代理人徐福明達
    成協議，協議內容為道明公司承受許正宗之右開債務，甲○
    ○與徐福明以三百八十萬元和解，對於不足清償額部份，大
    漢公司願意無條件拋棄，而由徐福明交付如附表所示之支票
    六紙以為支付和解款項，甲○○自認為該三百八十萬元係其
    應得之佣金，而將支票據為己有，致生損害於大漢公司之利
    益。嗣因蔡錦城以大漢公司名義向許正宗等提出詐欺告訴，
    經臺灣板橋地方法院檢察署檢察官以八十八年度偵字第三七
    三號不起訴處分案件經大漢公司聲請再議，由臺灣高等法院
    檢察署發回續行偵查期間，始得知上述和解事宜，明知附表
    所示之支票六紙係在甲○○持有中，並未遺失，詎蔡錦城因
    認和解金額過低，為使甲○○無法提示上開支票領走票款，
    竟意圖使人受刑事處分，於八十九年二月二十一日，向上海
    商業儲蓄銀行忠孝分行偽報附表所示編號一、二、三、六之
    票據四紙係於八十九年二月十四日在泰山地區遺失而掛失止
    付，並請求該管公務員臺北市政府警察局及臺北縣警察局究
    辦而誣指他人犯侵占遺失物罪嫌。嗣甲○○委託其父紀俊郎
    提示上開支票，紀俊郎遂於八十九年二月二十四日，提示附
    表所示編號三之支票，經掛失止付而遭退票（蔡錦城誣告部
    份經判處拘役四十日，緩刑二年確定），蔡錦城另就附表所
    示支票聲請公示催告，於臺灣臺北地方法院八十九年度催字
    第一一六五號公示催告事件中，甲○○申報權利，經法官曉
    諭兩造應另行起訴就系爭票據債權解決紛爭，甲○○竟利用
    蔡錦城撤回公示催告聲請後，旋於九十年一月某日，向位於
    臺北市○○○路○段六十四號之上海商業儲蓄銀行忠孝分行
    提示領得全部票款，而將三百八十萬元易持有為所有侵占入
    己，拒不返還。因認甲○○涉有刑法第342條第1項背信罪嫌
    及同法第335條第1項侵占罪嫌等。公訴人認被告涉犯前揭之
    犯行無非以告訴人之法定代理人蔡錦城之指述、證人蔡錦雲
    、蔡村源及陳寬業之證詞、委託書、債務清償承諾書、支票
    影本6紙、臺灣板橋地方法院檢察署89年度偵續字第19號不
    起訴處分書、臺灣板橋地方法院89年度易字第2422號刑事判
    決書及臺灣臺北地方法院檢察署89年度他字第800號誣告案
    件之告訴狀等件資為論據。
二、按犯罪事實應依證據認定之，無證據不得認定其犯罪事實，
    又不能證明被告犯罪者，應諭知無罪之判決，刑事訴訟法第
    154條第2項、第301條第1項分別定有明文。又按刑事訴訟法
    上所謂認定犯罪事實之證據，係指足以認定被告確有犯罪行
    為之積極證據而言，如未能發現相當證據或證據不足以證明
    ，自不得以推測或擬制之方法，以為裁判之基礎，最高法院
    29年上字第3105號及40年臺上字第86號分別著有判例；又認
    定不利於被告之事實，須依積極證據，苟積極證據不足為不
    利於被告事實之認定，即應為有利於被告之認定，更不必有
    何有利之證據，最高法院30年上字第816號判例可資參照。
    另告訴人之指訴，係以使被告受刑事訴追為目的，是其陳述
    是否與事實相符，仍應調查其他證據以資審認。本件訊據被
    告甲○○堅詞否認有前揭公訴人所指之犯行，查證人即大漢
    公司負責人蔡錦城就委任被告催討債務之經過證稱於88年間
    擔任告訴人大漢公司的負責人，並曾委託被告索討許正宗等
    人所積欠之800多萬元欠款，一開始是約定以8,470,000元之
    債權對半分，後來因債款催討太久，就變成我們覺得能拿回
    多少算多少，是被告之佣金變更為其取回金額之一半。因上
    開欠款已經拖很久了，能取回一些就可以減少公司損失，所
    以基本上我們是同意被告以3,800,000元跟徐福明和解等語
    綦詳（見原審卷第52頁反面至第53頁），是可知委託被告催
    討債務之告訴人大漢公司之負責人蔡錦城確實同意被告以3,
    800,000元之金額與道明公司之代表人徐福明就許正宗等人
    積欠告訴人之8,470,000元債務達成協議，故身為委託人之
    大漢公司負責人蔡錦城既然確實同意受託人即被告以3,800,
    000元之金額，與為債務人許正宗處理債務之徐道明達成和
    解，則難認被告與徐福明達成上開協議之行為，主觀上有何
    損害大漢公司利益之意圖，且客觀上亦難評價被告有違背其
    受託之任務。再觀之臺北縣五股鄉調解委員會93年5月31日
    調解筆錄之所載（見原審93年度易字第478號卷第34頁），
    可知大漢公司負責人蔡錦城曾委任被告索討許正宗所積欠之
    債務，但嗣後大漢公司負責人蔡錦城因認給付與被告之佣金
    負擔過重，其便承諾被告所有取回之貨款皆歸被告所有等情
    ，且證人蔡錦城亦證稱88年間我們家族與被告有就3,800,00
    0元的協議發生爭執，伊有聽到他們在隔壁辦公室吵，我姐
    姐跟我父親他們有說被告拿回來多少就算被告的。雖在爭吵
    當時，伊沒有仔細聽，但吵完之後，伊有聽伊父親、姐姐、
    弟弟說這個貨款就算不要了，被告能拿回多少，就算被告的
    佣金。後來伊跟伊弟弟也有去五股的調解委員會調解，上開
    調解筆錄所載的內容係出於伊之本意，沒有受脅迫，當時伊
    只是想減低公司的損失等語綦詳（見原審卷第53頁反面至第
    54頁），證人陳寬業亦證稱蔡村源有說如果要回之債務是支
    票的話，認為不保險，一毛錢都不要，因為支票有跳票過，
    拿回支票還不是都一樣，不然都給被告，當時我們在蔡村源
    的辦公室談，蔡錦城進進出出的等語（見原審93年度易字第
    478號卷第63頁反面至第64面正面），足見蔡錦城於88年間
    即已知悉並同意其父親蔡村源與姊姊蔡錦雲承諾由被告索回
    之欠款充作被告之佣金，皆歸被告所有一事，且於93年間調
    解時，大漢公司負責人蔡錦城亦再次確認其於88年間其的確
    已同意被告所有取回之欠款均歸被告所有乙節，進而，於被
    告收受徐福明所交付如附表所示總額3,800,000元之支票6紙
    時，事前係已經過委託人大漢公司負責人蔡錦城之同意，是
    被告未將本於自己之權利所收取之上開支票6紙，交付告訴
    人大漢公司，尚難認被告係意圖為自己不法之所有，將自己
    所持有之他人之物，據為己有，故被告之行為顯與侵占罪之
    構成要件有間。雖證人即蔡錦城之父蔡村源曾證稱不認識被
    告，並沒有跟被告說討回來的錢都給他等語（見原審93年度
    易字第478號卷第64頁反面、第65頁反面）及證人即蔡錦城
    之姐蔡錦雲雖亦曾證稱伊或伊父親及蔡錦城並未跟被告說討
    回多少都算他的等語（見原審93年度易字第478號卷第67頁
    反面），但如前所述，被告係受告訴人大漢公司之負責人蔡
    錦城之委任追討欠款，而蔡錦城亦確實同意被告所討回之3,
    800,000元欠款均歸被告所有，是證人蔡村源、蔡錦雲僅分
    別係大漢公司負責人蔡錦城之父親與姊姊，並非代表告訴人
    大漢公司委任蔡錦城之人，是渠等上開所為之證詞，恐僅能
    代表其自身之個人意見，且與事實亦有未符，故並未能據為
    認定被告有本件犯行之依據。綜上所述，身為受任人之被告
    既係經委任人即告訴人大漢公司之負責人蔡錦城同意其與徐
    道明就許正宗等人所積欠告訴人大漢公司之債務以3,800,00
    0元達成和解，即難認被告主觀上有何損害告訴人利益之意
    圖，且被告與徐福明達成前開協議之行為，客觀上亦難評價
    被告有違背其受託任務。其次，告訴人大漢公司之負責人蔡
    錦城既先同意由被告索回之欠款皆歸被告所有一事，則被告
    事後收受徐福明所交付如附表所示總額3,800,000元之支票6
    紙，客觀上亦無任何侵占他人所有之物之犯行，且主觀上亦
    無意圖為自己不法之所有及侵占之犯意可言，而告訴人大漢
    公司之負責人蔡錦城於原審審理期間亦已陳明不願追究之意
    ，故本件公訴人所舉證據均尚不足以證明被告確有為刑法第
    342條第1項背信罪及第335條第1項侵占罪之犯行。此外，復
    查無其他積極證據足資證明被告有公訴人所指之上開犯行，
    不能證明被告犯罪，揆諸前揭法條規定及判例意旨說明，自
    應諭知被告無罪之判決。
三、原審經審理結果，認無其他積極證據足資證明被告有公訴人
    所指之前開犯行，而為被告無罪之諭知，尚無不合，公訴人
    上訴指謫原判決不當為無理由，應予駁回。
據上論斷，應依刑事訴訟法第368條判決如主文。
本案經檢察官曾忠己到庭執行職務。
中    華    民    國    97    年    8     月    5     日
                  刑事第九庭  審判長法  官 陳貽男
                                    法  官 周盈文
                                    法  官 許宗和
以上正本證明與原本無異。
不得上訴。
                                    書記官 林淑貞
中    華    民    國    97    年    8     月    8     日
附表：
┌───┬─────┬─────┬─────┬─────┐
│編號  │發票人    │票載發票日│支票號碼  │票面金額（│
│      │          │          │          │新臺幣）  │
├───┼─────┼─────┼─────┼─────┤
│一    │道明公司  │89年2 月29│0000000   │600,000元 │
│      │          │日        │          │          │
├───┼─────┼─────┼─────┼─────┤
│二    │同上      │89年2 月29│0000000   │600,000元 │
│      │          │日        │          │          │
├───┼─────┼─────┼─────┼─────┤
│三    │同上      │89年2 月29│0000000   │700,000元 │
│      │          │日        │          │          │
├───┼─────┼─────┼─────┼─────┤
│四    │同上      │89年4月15 │0000000   │600,000元 │
│      │          │日        │          │          │
├───┼─────┼─────┼─────┼─────┤
│五    │同上      │89年4月15 │0000000   │600,000元 │
│      │          │日        │          │          │
├───┼─────┼─────┼─────┼─────┤
│六    │同上      │89年4月15 │0000000   │700,000元 │
│      │          │日        │          │          │
└───┴─────┴─────┴─────┴─────┘


司法院資訊處製作；財團法人民間司法改革基金會備份。
